臺灣台北地方法院民事判決　九十一年小上字第五三號
　　上　訴　人　匯通商業銀行股份有限公司
　　法定代理人　李明賢
　　訴訟代理人　楊建宗
　　被　上訴人　台灣北區郵政管理局
　　法定代理人　呂明唐
　　訴訟代理人　盧雲龍
　　被　上訴人　甲○○○
　　法定代理人　陳新賢
　　訴訟代理人　藍秋坤
右當事人間損害賠償事件，上訴人對於中華民國九十一年一月八日本院台北簡易庭九
十年度北小字第一五九一號第一審判決提起上訴，本院判決如左：
    主      文
上訴駁回。
第二審訴訟費用新台幣參佰肆拾玖元由上訴人負擔。
    事      實
甲、上訴人方面：
一、聲明：
（一）原判決廢棄。
（二）被上訴人應給付上訴人新台幣（下同）一萬六千四百三十三元，及自起訴狀繕
      本送達翌日起至清償日止，按年息百分之五計算之利息。
二、陳述：除與原審判決書所載者相同茲予引用外，補稱：
（一）原審判決理由既載明「本件當事人間就郵件交寄之行為係屬營造物利用關係：
      ：惟相關規範對郵件遺失後所生之損害賠償法律關係既無規定，自應回歸民法
      」，判決理由既已認定應回歸民法，自應適用民法規定，本件上訴人將信件委
      託被上訴人寄送支付報酬，兩造間實有民法委任關係存在，而按受任人有報告
      委任事務進行之狀況，及受任人因處理委任事務有過失所生之損害，對於委任
      人應負賠償之責，民法第五百四十條、第五百四十四條定有明文，上訴人於準
      備書狀已一再指陳被上訴人應就委任事務有過失負擔害賠償責任，判決理由既
      認定本件應回歸民法，卻未依民法規定予以審判，判決顯係違背法令，判決書
      既謂「本件應回歸民法，又稱本件屬營造物關係，並非私法上法律關係，排除
      民法之規定」，根本兩相矛盾，判決書稱本件應回歸民法，於上訴人有利之民
      法委任規定卻被排除，上訴人如何能甘服？
（二）消費者保護法明文規定「定型化契約中之條款，應本平等互惠之原則，定型化
      約如有疑義時，應為有利於消費者之解釋」，本件寄件人與郵局間所生之法律
      關係，不能因郵局屬公家單位，即認定郵局無侵權責任，亦不能因郵局屬公家
      位即可任意卸責，輕賠四百五十元了事。判決書雖稱「被上訴人已依郵政法等
      相關規定通知上訴人給予補償：：」然上訴人損失甚鉅，被上訴人以老大心態
      只賠四百五十元，上訴人如何甘服。被上訴人收取昂貴掛號郵費，卻未善盡交
      寄責任，罔顧消費者權益，被上訴人以郵政法為護身符，罔顧消費者權益，判
      決書既云本件應回歸民法，何能容許被上訴人以郵政法為護身符，以四百五十
      元輕賠了事？何能容許被上訴人挾郵局公營名義，侵犯消費者權益？郵政法只
      是輕賠四百五十元，於消費者有何公平正義可言？判決書既載明「系爭信用卡
      乃因被告保管系爭郵件有所疏漏而遺失，被告已依郵政法等相關規定通知原告
      給予補償」，卻未審究被上訴人過失致上訴人損失壹萬陸仟肆佰參拾參元，而
      被上訴人僅願意賠償四百五十元，如此「不相當的對價關係」，上訴人如何心
      服。原審判決不能只因被上訴人通知給予補償，卻不問補償金額多寡，即判被
      上訴人勝訴，上訴人情何以堪？郵局既承認其有疏失要賠償，何以賠償如此輕
      ，根本無法填補其因過失所致損害，且與民法所定損害賠償顯不相當，本件既
      應回歸民法，且被上訴人於庭上均承認過失，何以未依民法委任關係斟酌，且
      又未依民法損害賠償規定審究，足證原審判決違背法令。
（三）原審判決雖認「被告未及早通知與第三人盜用消費之結果」、「二者間應無相
      當因果關係」，然因果關係應以客觀事實認定，倘郵局不過失遺失信用卡，信
      用卡必不會遭冒用，信用卡未被冒用，上訴人根本無庸給付盜刷款，又郵局發
      現卡片遺失即刻通知上訴人，上訴人將卡片掛失，那麼卡片必然不會遭冒用，
      上訴人必然不會有損失發生，上訴人因被上訴人過失遺失信用卡，又因被上訴
      人未及時告知，以致信用卡未掛失而遭冒用，上訴人因被上訴人過失，以致莫
      名賠償盜刷款予持約商店，如此明確事實，何以會無因果關係，上訴人實難甘
      服！
三、證據：援用原審立證方法。
乙、被上訴人方面：
一、聲明：如主文所示。
二、陳述：除與原審判決書所載者相同茲予引用外，補稱：
（一）上訴人主張原判決既載明「本件當事人間就郵件交寄之行為係屬營造物利用關
      係，按郵政利用關係依我國現行法制而言固為公法關係，惟相關規範對郵件遺
      失後所生之損害賠償法律關係既無規定，自應回歸民法：：」卻不適用有利於
      上訴人之民法委任關係之規定，認為違背法令云云。惟查：
    (1)原判決所謂「自應回歸民法」以下，乃緊接著「屬普通法院管轄之範圍，被告
      抗辯本院無審判權，尚無可採，合先敘明。」等語，故乃就有無審判權立論。
      因郵件遞送為郵政業務之一種，以遞送公眾交寄之信件或包裹為服務內容，屬
      於提供一般人民日常生活所需之公共事業，依憲法第一百四十四條規定，以公
      營為原則，郵政法第一條即規定，郵政為國營事業，由交通部掌管。國家基於
      對人民生存照顧之義務，達成給付行政之功能，經營各類公用事業，期以合理
      之費率，普遍而穩定提供人民所需之各項服務，得對公用事業因經營所生之損
      失補償或損害賠償責任，予以相當之限制（司法院釋字第四二八號解釋）。蓋
      若不對郵政機關之損失補償或損害賠償責任予以限制，郵政機關為維持營運，
      勢必將此損失補償及損害填補之價額轉嫁予一般國民身上，一般國民即無法以
      普遍、便宜之郵資迅速、便捷地使用郵政服務，終至影響全體國民之權益，對
      於公共利益有所妨害。立法者基於以上公共利益之考量，訂立郵政法（並授權
      訂定郵政規則），限制郵政機關之損失補償或損害賠償責任，與憲法保障人民
      財產權之意旨並無違背之處。
    (2)郵政法第二十五條規定：「郵件遇左列情形時，寄件人得向郵政機關請求補償
      ：一、各類掛號郵件遺失或被竊時。二、掛號包裹、報值郵件、保價郵件全部
      或一部遺失、被竊或毀損時。」第二十七條：「郵件補償之金額及其方法，於
      郵政規則中定之。」第二十九條：「郵政機關除依本法第二十五條至第二十七
      條之規定負補償責任外，關於從事郵務人員對他人所為侵權行為，不負責任。
      」。另郵政規則第二百二十九條規定：「郵件經查詢如有遺失、被竊或毀損依
      法應予補償者，郵局應即照辦。：：」第二百三十條規定：「國內掛號函件之
      補償金額，每件為一百五十元（折合新台幣四百五十元）：：」依上開規定可
      知，郵政法中對於國內掛號函件遺失，已明定寄件人得向郵政機關請求一定金
      額之「補償」，上開法規係屬於特別法之性質，應優於普通民法而適用。據此
      而言，原判決指稱「相關規範對郵件遺失後所生之損害賠償法律關係（既）無
      規定：：」云云應非事實。
（二）民眾利用國家所提供之郵政服務，既為一營造物利用關係，則寄件人交付郵件
      予郵局投遞，其利用行為而與郵政機關所生之權利義務關係，應取決於上述郵
      政法規之規範，要難謂民眾支付郵資，交寄郵件予郵局後，一方面屬於營造物
      之利用關係，就遺失、被竊或毀損等事由請求郵政機關補償；一方面又另成立
      私法上之運送契約或委任契約，適用民法債務不履行之相關規定而為主張。依
      上揭郵政法之規定，已可認郵政法實為民法侵權法則及國家賠償法之特別法，
      依郵政法規定，郵政機關郵政業務上之行為，顯已排除民法之侵權行為責任及
      國家賠償法之責任，或私法契約之責任。
（三）上訴人主張原判決未審究「被告過失致上訴人損失一萬六千四百三十三元，而
      被上訴人僅願意賠償四百五十元，如此不相當的對價關係，上訴人如何心服？
      」云云，惟查：
    (1)按郵政除收寄各類掛號函件外，另依寄件人需求提供收寄「報值郵件」及「保
      價郵件」特別處理郵件之服務，即寄件人加付「報值費」或「保價費」，使所
      交寄郵件得按「報值」或「保價」之特別方式處理，其實益在於得適用依郵政
      法授權訂定之郵政規則第二百三十條第二項：「報值或保價郵件遇有遺失、被
      竊或毀損應予補償時，如係全部，按所報或所保價值全數補償；如係一部，就
      其損失之實價予以補償。」之規定。本件上訴人交寄系爭第七五一五八六號掛
      號信函，並非按報值或保價郵件交寄，而僅為一般掛號郵件（即交寄時並不報
      明或保障郵件之價值），如遇遺失或被竊應予補償時，依前引郵政規則第二百
      三十條第一項之規定，每件概定額補償四百五十元。
    (2)上訴人所主張者為所謂盜刷之金額一萬六千四百三十三元，然而被上訴人除無
      法預見上訴人交寄郵件之內容外，更無法預知所稱被盜刷之金額，依最高法院
      四年上字第九二四號判例所示，因特別情事所生之損害，以當事人預見有該項
      情事，或可以預見者為限，負損害賠償責任。茲被上訴人既無法預見上訴人寄
      件內容，更無法預知有所謂被盜刷之金額，故縱退步言認為被上訴人可能亦負
      私法上契約之責任，惟依前揭判例所示，被上訴人仍應不負損害賠償責任。
（四）財政部為保障消費者權益，並預防信用卡犯罪，曾函令各銀行（財政部八十五
      年十月二十四日台財融第八五五四八二七八號函）：各發卡機關經客戶選擇以
      郵寄方式領取信用卡，應於信用卡加設管制程序，待客戶收到信用卡後通知發
      卡機關，經詢以該客戶之辨識資料而確認其身分，將該管制程序解除後方可啟
      用，不得逕將未加設管制程序之信用卡寄送客戶。而目前發卡銀行於製卡完畢
      均應立即加上管制碼，待消費者收到信用卡後通知發卡機關，經發卡機關詢問
      持卡人之基本資料後，確認持卡人身分，將管制碼解除後方可啟用。至辨識資
      料則係指持卡人於信用卡申請書上填寫各項基本資料，各發卡機關可自行設計
      問題以確認持卡人身分。以本件而言，上訴人銀行既就所核發信用卡亦設定所
      謂「開卡」管制手續，且本件尚有上訴人所稱不知名第三人積極介入冒開卡盜
      刷之行為，依經驗法則及本案客觀事實判斷，均難謂被上訴人新竹三姓橋郵局
      之遺失系爭郵件，與上訴人主張所受損害間存在相當因果關係，從而，被上訴
      人亦不應負此損害賠償責任。
三、證據：援用原審立證方法。
    理      由
甲、程序上事項：
一、按訴訟事件是否屬普通法院之權限，應以原告起訴主張為訴訟標的之法律關係是
    否屬於私法上之爭執為斷。本件上訴人係以其於九十年三月五日以被上訴人台灣
    北區郵政管理局為郵件收寄單位，交付寄送訴外人林一華申請核發之信用卡至新
    竹市○○路八十六巷五弄二十四號五樓，經被上訴人甲○○○直轄之郵政自辦機
    構第二十支局三姓橋郵局以掛號信函投遞前開信用卡，卻因被上訴人之過失，致
    系爭郵件遭竊，就此過失所致之損害，被上訴人當有防止發生或擴張之義務，竟
    未即時通知上訴人，致上訴人喪失即時掛失信用卡之時機，而遭第三人持系爭信
    用卡盜刷一萬六千四百三十三元之消費款，爰依民法侵權行為及委任契約法律關
    係提起本訴。是以，本件訴訟所求為解決者自屬私法上法律關係，普通法院應有
    審判權，合先敘明。
二、按對於小額程序之第一審裁判，得以裁判違背法令為理由，上訴或抗告於管轄之
    地方法院；上訴狀內應記載上訴理由，表明下列各款事項：一、原判決所違背之
    法令及其具體內容。二、依訴訟資料可認為原判決有違背法令之具體事實，民事
    訴訟法第四百三十六條之二十四、第四百三十六條之二十五分別定有明文。易言
    之，上訴人於上訴理由中，應表明下列各款事項之一：（一）該判決所違背之法
    令及其具體內容，如揭示所違背法令之條項，或有關解釋、判例字號，或成文法
    以外之習慣或法理等及其具體內容。（二）依訴訟資料可認為原判決有違背法令
    之具體事項。經查，本件上訴人之上訴，係以原審判決理由既載明本件當事人間
    就郵件交寄行為有民法規定之適用，自應適用民法之規定，而上訴人將信件委託
    被上訴人寄送支付報酬，兩造間有民法委任關係之存在，依法受任人有報告委任
    事務進行之狀況，及受任人因處理委任事務有過失所生之損害，對於委任人應負
    賠償之責，原審判決理由卻未依民法第五百四十條、第五百四十四條之規定予以
    審判，判決顯係違背法令。由此可見，上訴人已指出原審判決有不適用法規之違
    背法令情形，其上訴為合法，亦併敘明。
乙、實體上事項：
一、本件上訴人起訴主張其於九十年三月五日以被上訴人台灣北區郵政管理局為郵件
    收寄單位，交付寄送訴外人林一華申請核發之信用卡至新竹市○○路八十六巷五
    弄二十四號五樓，經被上訴人甲○○○直轄之郵政自辦機構第二十支局三姓橋郵
    局以第七五一五八六號掛號信函投遞前開信用卡。林一華於同月九日攜招領單前
    去領取卻未能領得上開信用卡，因而電詢上訴人遲未收到信用卡，上訴人即向聯
    合信用卡中心及電信局查問，方知該信用卡已遭不知名之第三人開卡使用，並於
    同月十一日持系爭信用卡盜刷一萬六千四百三十三元之消費款。上訴人嗣經林一
    華於同月二十八日來電告知郵局致電通知系爭信件已遺失，方知前開郵件遭竊，
    被上訴人疏於郵件之保管，致郵件遭竊既有過失，就此過失所致之損害當有防止
    發生或擴張之義務，竟未即時通知上訴人，致上訴人喪失及時掛失信用卡之時機
    ，被上訴人就因違反業務上之通知義務致造成上訴人之損失，應負賠償責任，上
    訴人函請被上訴人賠償上開金額之損害，被上訴人竟函文只願依郵政規則第二百
    三十條之規定，給付上訴人四百五十元之國內掛號函件補償費，另退回查詢費十
    五元，上訴人實難甘服，爰依法請求被上訴人連帶賠償一萬六千四百三十三元，
    及自起訴狀繕本送達翌日起至清償日止，按年息百分之五計算之利息等情。
二、被上訴人則以依郵政法第二十七條：「郵件補償金額及其方法，於郵政規則中定
    之。」及郵政規則第二百三十條第一項：「國內掛號函件之補償金額，每件為一
    百五十元：：」之規定，已明定郵件遺失補償事宜，被上訴人台灣北區郵政管理
    局依據被上訴人甲○○○通知郵件遺失後，即依上述法規於九十年六月七日函請
    上訴人辦理補償。上訴人雖表示被上訴人台灣北區郵政管理局處理委任事務有過
    失，對於委任人應負賠償責任，惟民眾利用國家所提供之郵政服務，其利用行為
    而與郵政機關所生之權利義務關係，取決於郵政規則之規範。對於寄件人交付郵
    件投遞，寄件人與郵局間所生之法律關係，應由相關法規所規範，難謂民眾支付
    郵資交付郵件予郵局後，一方面屬於營造物之利用關係，一方面另成立私法上法
    律關係。上開規範已排除民法債務不履行、侵權行為及國家賠償等責任，上訴人
    自不得主張與被上訴人有委任關係存在，而於原侵權行為損害賠償請求權之外變
    更或追加主張委任人損害賠償請求權。另關於信用卡之申請使用，應經發卡單位
    之「開卡」徵信手續，於發卡單位核對持卡人確為申請人後，持卡人方得持卡消
    費，上訴人於開卡過程中未詳為核對持卡人之身分，致第三人得以持卡盜用消費
    ，應有過失，此疏失即為信用卡遭盜用造成損失之直接原因，與被上訴人遺失郵
    件並無相當因果關係存在等語，資為抗辯。
三、上訴人主張於九十年三月五日以被上訴人台灣北區郵政管理局為郵件收寄單位，
    交付寄送訴外人林一華申請核發之信用卡，卻因被上訴人之過失，致系爭掛號信
    件遺失，且因被上訴人未即時通知上訴人，致該信用卡遭不知名之第三人開卡使
    用，並持系爭信用卡盜刷一萬六千四百三十三元之消費款，上訴人函請被上訴人
    賠償上開金額之損害，被上訴人竟函文只願依郵政規則第二百三十條之規定，給
    付上訴人四百五十元之國內掛號函件補償費，另退回查詢費十五元等情，業據提
    出信用卡申請書、簽帳單、警察局受理各類案件記錄表、信用卡消費往來明細表
    、存證信函、台灣北區郵政管理局郵00000000之００二號函文等件為證
    ，並為被上訴人所不爭執，堪信為真實。
四、上訴人主張因被上訴人遞送郵件之過失，致上訴人受有一萬六千四百三十三元之
    損害，被上訴人應負侵權行為損害賠償責任，賠償上訴人上開金額之損害，惟為
    被上訴人所否認，並以前開情詞置辯。是以，本件茲應審究者，在於上訴人除得
    依郵政法之規定請求被上訴人補償外，得否依侵權行為損害賠償請求權、民事契
    約之債務不履行損害賠償請求權請求被上訴人賠償？經查：
（一）按為保障人民秘密通訊之自由，並提供國民傳遞訊息之功能，郵政法第一條規
      定郵政為國營事業，由交通部掌管（新法修正施行後，則由國營中華郵政股份
      有限公司提供郵政服務）。而為確保郵政公平、普遍之服務，及全國均一、低
      廉之資費，以避免窮鄉僻壤地區人民必須以較高資費才能享受郵政服務，郵政
      法第七條第一項明定：「無論何人，不得以經營信函、明信片或其他具有通信
      性質之文件為營業。」第八條亦規定：「郵政機關非依法令，不得拒絕郵政之
      接受及遞送，但禁寄物品不在此限。」對於違反郵政專營權，以及從事郵務人
      員無正當理由拒絕寄件人交寄之郵件時，同法亦有處罰之規定。為實現前述國
      家對人民之生存照顧義務，達成郵政給付行政之功能，郵政法乃對郵政事業因
      經營所生之損失補償或損害賠償責任予以相當之限制，此觀郵政法第二十五條
      ：「郵件遇左列情形時，寄件人得向郵政機關請求補償：一、各類掛號郵件遺
      失或被竊。二、掛號包裹、報值郵件、保價郵件全部或一部遺失、被竊或毀損
      時。」第二十九條：「郵政補償之金額及其方法，於郵政規則中定之。」之規
      定自明，而同法第二十九條復明定：「郵政機關除依本法第二十五條至第二十
      七條之規定負補償責任外，關於從事郵務人員對他人所為之侵權行為，不負責
      任。」足見郵政法實為民法侵權行為法則及國家賠償法之特別法，顯已排除郵
      政機關之郵政業務上行為，適用民法規定之侵權行為責任及國家賠償法規定之
      責任。
（二）按郵政機關於接受包裹郵件時，如認其內裝之物為郵政禁寄物品或有違反郵政
      法規者，得令寄件人開拆查驗其內容，並為驗訖之證明；寄件人或收件人，對
      於郵政機關補償之決定，如有不服，得依法提起訴願，郵政法第二十四條第二
      項、第三十四條第一項分別定有明文。民眾將郵件送交郵政機關投遞時，郵政
      機關既得令寄件人開拆查驗其內容，顯為公權力之行使，而對於郵政機關之補
      償規定如有不服，則依法應循訴願程序以求救濟，足證寄件人與郵政機關間之
      郵務利用關係係屬公法關係。又營造物對外所生之法律關係，主要取決於利用
      規則，民眾利用國家所提供之郵政服務，其利用行為與郵政機關所生之權利義
      務關係，即應取決於利用規則之規範。是以，郵件寄件人交付郵件予郵政機關
      投遞，寄件人與郵局間所生之法律關係，即應適用郵政法及郵政規則等規範，
      要難謂民眾支付郵資交付郵件予郵局後，一方面屬於營造物利用關係，另一方
      面成立私法上委任或運送契約。故寄件人不得一方面就遺失、被竊或毀損等事
      由請求郵政機關補償，他方面復依民法債務不履行之相關規定為主張。
（三）郵政機關之郵政業務上行為，不適用民法規定之侵權行為責任及國家賠償法規
      定之責任已如前述；上訴人復未具體指明被上訴人何一郵務士有故意、過失違
      背對於其應執行職務，致損害其權利之情事；況上訴人即便具體指明何一郵務
      士之侵權行為致損害其權益，該郵務士既為公務員執行職務，而為公法上之行
      為，其任用機關即被上訴人甲○○○、台灣北區郵政管理局亦無民法第一百八
      十八條及二十八條規定之適用（最高法院六十七年台上字第一一九六號判例意
      旨可資參照）。準此，本件上訴人依民法侵權行為損害賠償請求權、契約上債
      務不履行損害賠償請求權請求被上訴人甲○○○、台灣北區郵政管理局賠償損
      害，並無可採。
（四）按國內掛號函件之補償金額，每件為一百五十元，郵政規則第二百三十條第一
      項定有明文，本件上訴人因被上訴人之過失，致上訴人交付寄送之信用卡遺失
      ，並遭不知名之第三人開卡消費，而受有損害，被上訴人既發函願依前述郵政
      利用規則第二百三十條之規定，補償上訴人四百五十元（銀元一百五十元乘以
      三）之國內掛號函件補償費，並退回查詢費十五元，上訴人再依侵權行為損害
      賠償請求權、委任或運送契約之債務不履行損害賠償請求權請求被上訴人賠償
      一萬六千四百三十三元，及自起訴狀繕本送達翌日起至清償日止，按年息百分
      之五計算之利息，揆諸前揭說明所示，於法自屬無據，應予駁回。原審以相關
      規範對郵件遺失後所生之損害賠償法律關係既無規定，自應回應歸民法，惟因
      被上訴人未及早通知上訴人，與上訴人所受損害間並無相當因果關係為理由，
      為上訴人敗訴之判決，理由雖有不同，但結論並無二致，上訴意旨指摘原判決
      不當，求予廢棄改判，依其上訴意旨足認為無理由，爰不經言詞辯論，逕以判
      決駁回其上訴。
五、末按小額事件第一審法院為訴訟費用之裁判時，應確定其費用額，此項規定並為
    小額事件之上訴程序所準用，民事訴訟法第四百三十六條之十九第一項、同法第
    四百三十六條之三十二第一項定有明文。本件第二審訴訟費用額之裁判費為二百
    四十七元、第二審送達郵費為一百零二元，共計三百四十九元，應由上訴人負擔
    ，併予裁判確定如主文第二項所示。
六、據上論結，本件上訴為無理由，依民事訴訟法第四百三十六條之二十九第二款、
    第四百三十六條之三十二第一項、第二項、第四百四十九條第二項、第四百三十
    六條之十九第一項、第七十八條，判決如主文。
中　　　華　　　民　　　國　　九十一　　年　　　七　　　月　　十　　日
                                        民事第六庭審判長法官　周玫芳
                                                  法      官  黃明發
                                                  法      官  林孟皇
右為正本係照原本作成
本判決不得上訴
中　　　華　　　民　　　國　　九十一　　年　　　七　　　月　　 十　　 日
　　　　　　　　　　　　　　　　　　　　　　　　　法院書記官　劉寶鈴
